臺灣高雄地方法院民事判決　　　　　　　99年度訴字第1906號
原　　　告　許惠幸
訴訟代理人　劉俊彥
被　　　告　陳麗娟
訴訟代理人　盧進財
上列當事人間請求清償債務事件，本院於民國100年2月15日言詞
辯論終結，判決如下：
    主  文
被告應給付原告新臺幣壹佰伍拾萬元，及自民國九十九年三月二
十三日起至清償日止，按週年利率百分之五計算之利息。
訴訟費用由被告負擔。
    事實及理由
一、原告主張：被告於民國86年9 月間，向伊借款新臺幣（下同
    ）1,500,000 元，伊於同年9 月30日匯款1,500,000 元至被
    告指定之帳戶（下稱系爭借款），被告則簽發同額支票1 紙
    交予原告收執。嗣該紙支票遭被告欺騙取回，而伊多次催告
    被告限期清償，均未獲置理，為此依消費借貸之法律關係，
    提起本訴。並聲明：被告應給付原告1,500,000 元，及自支
    付命令送達翌日起至清償日止，按週年利率百分之5 計算之
    利息。
二、被告則以：被告未曾向原告借款1,500,000 元，兩造間並無
    消費借貸關係存在。系爭借款實係被告配偶盧進財向訴外人
    劉來所借，並由盧進財簽發2 紙支票交予劉來收執，用以支
    付系爭借款之利息，盧進財並與劉來約定，借款期限2 個月
    ，如屆期未清償，則系爭借款作為劉來購買訴外人泰總建設
    股份有限公司（下稱泰總公司）承造、坐落於高雄市○○區
    ○○段42之8、42之25地號土地及其上同段285建號建物（門
    牌號碼高雄市仁武區○○○街61巷6號，下稱系爭房地）之
    頭期款。嗣盧進財未能依約清償，乃依約將系爭房地以5,30
    0,000元之價格，售予劉來，並辦理所有權移轉登記，系爭
    借款抵充部分價金1,500,000元，其餘價金則以劉來名義向
    合作金庫銀行申請貸款3,800,000元後交付，劉來取得系爭
    房地所有權，復於87年3月10日將系爭房地贈與原告，系爭
    借款業已清償等語資為抗辯。並聲明：原告之訴駁回。
三、兩造不爭執之事項：
  (一)原告於86年9月30日匯款1,500,000元至被告之帳戶。
  (二)劉來於87年1 月16日、3 月10日以贈與為原因，將系爭房地
    移轉登記為原告所有。
四、本件之爭點：
  (一)兩造間有無消費借貸關係存在？
  (二)系爭借款是否業經清償？原告請求被告清償系爭借款，有無
    理由？
五、得心證理由：
  (一)兩造間有無消費關係存在？
    1.按當事人主張有利於己之事實者，就其事實有舉證之責任
      ，民事訴訟法第277 條前段定有明文。請求履行債務之訴
      ，除被告自認原告所主張債權發生原因之事實外，應先由
      原告就其主張此項事實，負舉證之責任，必須證明其為真
      實後，被告於其抗辯事實，始應負證明之責任，此為舉證
      責任分配之原則。次按原告對於自己主張之事實已盡證明
      之責後，被告對其主張於抗辯之事實，並無確實證明方法
      或僅以空言爭執者，當然認定其抗辯事實之非真正，而應
      為被告不利益之裁判；另各當事人就其所主張有利於己之
      事實，均應負舉證之責，故一方已有適當之證明者，相對
      人欲否認其主張，即不得不更舉反證（最高法院18年度上
      字第1679號、19年度上字第2345號判例參照）。又按稱消
      費借貸者，謂當事人一方移轉金錢或其他代替物之所有權
      於他方，而約定他方以種類、品質、數量相同之物返還之
      契約，民法第474 條第1 項亦有明文。是以，原告主張被
      告於86年9 月間向其借款1,500,000 元，其於同年月30日
      匯款1,500,000 元至被告之帳戶，被告除於86年10月29日
      、86年11月29日支付利息外，迄未清償系爭借款等情，被
      告否認之。則原告應就兩造有消費借貸之合意及借款之交
      付之事實，先為舉證，如原告就此部分事實已為相當之舉
      證，被告欲否認原告之主張，即不得不舉反證，倘被告無
      法舉證推翻原告已證明之事實，即應認原告之主張為有理
      由。
    2.經查：
      (1)原告主張上開事實，有原告提出之匯款委託書附卷為憑
        （本院卷第4 頁），證人劉來亦到庭證稱：約於80幾年
        間，確定日期伊不記得，被告在高雄市○○區○○路與
        建國路交岔口原告經營之洗車廠內，向原告借款1,500,
        000 元，伊當時在場，當時盧進財拿被告簽發之12張支
        票，用以支付利息，只有前2 個月的支票有兌現，其餘
        10張支票，因被告表示如果原告不返還支票，被告將被
        銀行列為拒絕往來戶，影響被告之票據信用，本來原告
        不想返還，經伊向原告勸說，原告始同意返還10張支票
        ，被告並未清償借款1,500,000 元等語明確（本院卷第
        187 、188 頁），且原告於高雄區中小企業銀行申設之
        帳號00000000000000號帳戶於86年10月29日、86年11月
        29日因提示票據而各受款存入30,000元乙情，有活期儲
        蓄存款存摺內頁影本在卷可按（本院卷第69至71頁），
        與被告自陳曾由盧進財簽發86年10月29日、86年11月29
        日面額均為3萬元之支票，支付借款利息等語一致（本
        院卷第77頁），原告確實曾收受利息無誤。證人劉來雖
        係原告之公公，然其證述內容核與原告於86年9月30日
        匯款1,500,000元至被告帳戶及原告收受利息等情相符
        ，其證詞應可採信。原告主張被告於86年9月間向其借
        款1,500,000元，其並於同年月30日匯款1,500,000元至
        被告之帳戶等情，足堪採認。
      (2)被告雖辯稱其未向原告借款，系爭借款係盧進財向劉來
        所借云云，然未舉證證明之，其所辯自難信為真實。
   3.綜上，兩造有1,500,000元消費借貸之合意，原告亦基於此
     消費借貸合意而匯款交付1,500,000元予被告，則兩造間有
     消費借貸關係存在，應可認定。
  (二)系爭借款是否業經清償？原告請求被告清償系爭借款，有無
    理由？
    1.兩造有1,500,000元消費借貸之合意，原告亦基於此消費
      借貸合意而匯款交付1,500,000元予被告，則兩造間有消
      費借貸關係存在，業經認定如前。被告另以系爭借款已抵
      充購置系爭房地之部分價金云云為辯，應就此部分事實負
      舉證之責。
    2.經查：系爭房地原所有權人為施黃秀霞及泰總公司，於86
      年10月16日以買賣為原因，移轉登記為劉來所有；劉來復
      於87年1月16日、3月10日以贈與為原因，將系爭房地移轉
      登記為原告所有，有高雄市政府地政局仁武地政事務所10
      0年1月18日高市地仁登字第1000000338號函附土地、建物
      登記簿謄本、異動索引、土地登記申請書在卷可稽（本院
      卷第131至178頁）。劉來並以系爭房地設定最高限額4,68
      0,000元抵押權於86年11月6日向合作金庫銀行借款3,900,
      000元，合作金庫銀行於同日撥款3,900,000元後，該筆款
      項係轉入泰總公司、黃淑宜之帳戶以及繳交保險費予明台
      產物保險股份有限公司，亦有合作金庫銀行高雄分行100
      年1月13日、100年2月14日合金高放字第1000000198、100
      0000411號函存卷足稽（本院卷第121至126、179至183頁
      ），被告辯稱系爭房地以5,300,000元出售，除以系爭借
      款抵充部分價金外，其餘價金3,800,000元由劉來向合作
      金庫銀行貸款交付云云，已與上開證據資料不符。又被告
      未能提出系爭房地之買賣契約（私契）證明系爭房地以買
      賣為原因移轉登記至劉來名下之實際買賣價金為5,300,00
      0元，且系爭借款乃兩造間之消費借貸關係，劉來嗣後雖
      以贈與為原因將系爭房地移轉登記為原告所有，亦無法認
      定，系爭借款業經抵充系爭房地之買賣價金而已清償之事
      實。至於，被告提出之本票影本，均係盧進財與劉來間之
      其他債務，此乃被告所自陳（本院卷第96頁），與系爭借
      款無關，被告抗辯系爭借款經抵充系爭房地之部分買賣價
      金後業已清償云云，尚難信為真實，並無足採。
    3.兩造間有1,500,000元之消費借貸關係存在，被告抗辯業
      已清償之事實，既無法證明，則原告依據消費借貸之法律
      關係，請求被告清償系爭借款，自屬有據。
六、綜上所述，本件原告依據消費借貸之法律關係，請求被告給
    付1,500,000 元及自支付命令送達翌日（即99年3 月23日）
    起至清償日止，按週年利率百分之5 計算之利息，為有理由
    ，應予准許。
七、據上論結，本件原告之訴為有理由，依民事訴訟法第78條，
    判決如主文。
中    華    民    國  100     年    3     月    4     日
                  民事第三庭    法  官  陳宛榆
以上正本係照原本作成。
如對本判決上訴，須於判決送達後20日內向本院提出上訴狀。如
委任律師提起上訴者，應一併繳納上訴審裁判費。
中    華    民    國  100     年    3     月    4     日
                                書記官  周耿瑩